臺灣高等法院臺南分院民事判決　九十二年度重上更(二)字第二○號　　Ｋ
　　　上　訴　人　丙　○　○
　　　訴訟代理人　程　高　雄　律師
　　　複　代理人　吳　信　賢　律師
　　　被　上訴人　甲　○　○
　　　　　　　　　乙　○　○
　　　共　　　同
　　　訴訟代理人　黃　東　璧　律師
右當事人間請求給付買賣價金事件，上訴人對於中華民國八十八年三月十九日台灣雲
林地方法院第一審判決（八十七年度重訴字第七四號）提起上訴，經最高法院第二次
發回更審，本院於中華民國九十三年三月九日言詞辯論終結後，判決如左：
    主    文
上訴駁回。
第二審訴訟費用（確定部分除外）及發回前第三審訴訟費用由上訴人負擔。
    事    實
甲、上訴人方面：
一、聲明：求為判決：
（一）原判決廢棄。
（二）被上訴人在第一審之訴及其假執行之聲請均駁回。
（三）如受不利之判決，請准予提供擔保免為假執行。
二、陳述：除與原判決及發回前第二審判決記載相同者，茲引用之外，補稱略以：
（一）依照兩造所簽定鰻魚買賣契約書第四條所約定交貨日期為八十六年七月一日至
      八十六年八月五日止，指被上訴人於約定期間內備齊上訴人認為合格之鰻魚，
      即應通知上訴人前往收取，並非約定需由上訴人事先通知被上訴人準備交付鰻
      魚，再由被上訴人依所定數量交付鰻魚。證人黃麒福雖證稱：「一般客戶先叫
　　　貨，伊通知養殖戶停料，並由工人於早上將鰻魚抓起來交付客戶，若客戶未通
　　　知抓魚，即無法先行抓魚。」惟據台灣省嘉義縣鰻蝦生產合作社及台灣區鰻魚
　　　產銷聯繫小組關於鰻魚買賣交易習慣函覆均指稱：鰻魚買賣之交易方式，以交
　　　易之約定為主。兩造間既有交貨日期之約定，顯然與黃麒福所證之情節並不相
　　　符，從而原審採用黃麒福之證詞為上訴人不利之判決依據自有未洽。
（二）按兩造所簽約交貨之日期共三十六天，被上訴人遲至八十六年七月二十九日起
      始陸續交貨，迄同年八月三日共一萬九千五百十六公斤，不夠約定數量十萬公
      斤之五分之一，顯見被上訴人無法在約定期限之最後二日交付另外五分之四之
      能力，上訴人為避免遭受更多無謂之損失，乃以口頭向被上訴人表示終止本件
      買賣契約，並無不合。
（三）上訴人於簽約時已交付訂金新台幣（下同）七百萬元予被上訴人，而訂金乃係
      價款之一部份，並非保證金，且於被上訴人陸續交貨之後，猶匯貨款二百四十
      七萬九千三百二十四元予被上訴人；顯然並未積欠買賣價金，而原審判決認上
      訴人已違約，被上訴人可依約將訂金七百萬元作為賠償之違約金，亦無理由。
      縱本院認上訴人所交付予被上訴人之定金新台幣柒佰萬元係屬違約金，但違約
      金除當事人另有約定外，視為不履行而生損害之賠償總額，民法第二百五十條
      第二項前段定有明文。查本件鰻魚買賣契約第五、六兩條所定之違約金，不但
      未訂定為懲罰性之違約金，更明載「作為賠償」，依上開約定自屬損害賠償性
      質之違約金至明，依民法第二百五十一條之規定：「債務已為一部履行者，法
      院得比照債權人因一部履行所受之利益減少違約金。」同法第二百五十二條復
      規定：「約定之違約金過高者，法院得減至相當之數額。」查本件上訴人既已
      為部份債務之履行應為不爭執之事實。而違約金是否過高，應審究債務人如能
      如期履行債務時，債權人可享受一切之利益為衡量之標準，就客觀事實而言，
      縱本件上訴人全部依約履行，被上訴人亦不可獲得七百萬元之純利，而迄今被
　　　上訴人就兩造間終止該買賣契約，究竟受有何等損害，未曾舉出任何事證以圓
　　　其說。泛言向他人購買鰻魚未能交貨，必生紛爭，並需支出飼養鰻魚之成本或
　　　降價出售等情，而本件上訴人於約定交貨期滿前二日始終止契約，顯係此期限
　　　內根本無交付八萬公斤鰻魚之能力，故被上訴人就因本件買賣所謂損失，自應
　　　有舉證責任。
（四）被上訴人在本院準備程序中雖主張在原審有提出鰻魚下降的資料，惟查被上訴
      人在第一審所提出之證物係所謂日本養殖新聞刊載台灣地區鰻魚價格自八十六
      年五月至八月間之市況，上訴人否認該報導及其數據之真正，況被上訴人亦自
      認可以獲得的利潤很難證明，換言之，被上訴人既無法舉證所受損害之情形，
      及可得享受之一切利益，輕言上訴人違約應負損害賠償責任，即無理由。
三、證據：援用第一審及發回前第二審所提之證據。
乙、被上訴人方面：
一、聲明：求為判決：駁回上訴。
二、陳述：除與原判決及發回前第二審判決記載相同者，茲引用之外，補稱略以：
（一）查「解釋意思表示，應探求當事人之真意，不得拘泥於所用之辭句。」為民法
      第九十八條所明定，故本件兩造違約金之約定，應探求雙方當事人之真意，以
      定其性質：
  (一)、按兩造簽訂系爭買賣契約書第五條明定：「承買人丙○○保證以上規格價格承
      買，如有違約，丙○○願意將以上定金作為賠償之違約金，絕無異議。」又第
      六條亦明定：「出賣人應按照交貨日期內將鰻魚出賣於丙○○，如逾期不交貨
      時，出賣人應付賠償違約金新台幣柒佰萬元正及定金新台幣柒佰萬元正交還承
      買人，絕無異議。」，亦即雙方當事人約定，一方違約時，即須賠償他方違約
      金柒佰萬元正，絕無異議。
  (二)、查兩造簽訂系爭買賣契約書時，係於民國（以下同）八十六年六月十一日簽訂
      ，當時鰻魚價格已由平均價格每公斤新台幣（以下同）伍佰元至陸佰元不等下
      滑至契約約定價格每公斤平均約參佰元至肆佰元不等，而上訴人認定鰻魚價格
      已跌落谷底，故願以約定價格承買，以俟交貨時，價格上漲，賺取其間之價差
      ，並預防價格上漲時，被上訴人不願出售，而保障其貨源無缺，故雙方有約定
      違約金，以懲罰違約之一方，確保契約履行。
  (三)、是以，雙方系爭契約書，類似於預定價格之期貨買賣，契約雙方皆須保證依約
      履行，而不受嗣後市場價格波動影響，故違約之一方，須給付他方柒佰萬元正
      違約金，此違約金之約定，性質上屬懲罰性違約金，否則，此契約書之簽訂，
      其精神將蕩然無存！
（二）退步而言，倘認定系爭契約書，違約金之約定，係屬「賠償總額預定性」性質
      之違約金，亦請參酌民法第二一六條損害賠償之範圍係以填補債權人所受損害
      及所失利益為限，而依通常情形或依已定之計劃、設備或其他特別情事，可得
      預期之利益，視為所失利益。本件因上訴人違約不叫貨，致被上訴人僅出貨計
      一九五一六公斤，與契約約定數量尚差八○四八四公斤，而鰻魚價格於八十六
      年八、九月間更直直滑落至平均價格每公斤僅餘貳佰元至參佰元不等，逼使被
      上訴人不得不降價求售，更遑論賣不出去之鰻魚損失，每公斤已損失壹佰元至
      貳佰元不等，已逾雙方之違約金約定。故縱認本件雙方違約金約定係屬「賠償
      總額預定性」性質，上訴人亦須就被上訴人損害負賠償責任，殆無疑異！
（三）被上訴人謂三十八萬七千元純粹係仲介費，對造亦短缺三十幾萬元給王連地，
      又被上訴人於本院前審並從未擴張請求三十八萬七千元本息或為附帶上訴。
三、證據：援用第一審及發回前第二審所提之證據。
    理    由
一、被上訴人起訴主張：兩造於民國八十六年六月十一日簽訂鰻魚買賣契約，約定自
    同年七月一日起至八月五日止，由伊交付十萬公斤鰻魚與上訴人，上訴人則依契
    約第二條約定之價款承買，訂金為七百萬元。上訴人分別於八十六年七月二十九
    日、同年八月一日、八月二日、八月三日接貨合計一萬九千五百十六公斤，價金
    共七百七十二萬二千五百八十九元。嗣上訴人因鰻魚價格滑落，竟於同年八月三
    日明白表示拒絕再接貨，並口頭終止本件買賣契約，自屬違約，依約伊得以上開
    訂金作為賠償之違約金，且上訴人僅給付貨款一百十萬九千六百六十九元，尚積
    欠六百六十一萬二千九百二十元，屢催不付等情，爰本於買賣之法律關係，求為
    命上訴人給付六百六十一萬二千九百二十元並加計法定遲延利息之判決。（原審
　　為被上訴人全部勝訴之判決，上訴人提起第二審上訴，本院前審就第一審判決所
    命給付超過二百六十一萬二千九百二十元本息部分廢棄，改判駁回被上訴人該部
    分之訴，被上訴人對其敗訴部分，未據聲明不服，已告確定，是本院審理之範圍
    僅止於上訴人敗訴之二百六十一萬二千九百二十元本息部分）。
二、上訴人則以：系爭買賣契約並未約定須由伊事先通知被上訴人準備受貨，再由被
    上訴人按伊之指示交付鰻魚，更無所謂因鰻魚價格下跌，伊藉詞終止契約情事。
    實則依買賣契約意旨，應由被上訴人於約定期間通知伊前往受領鰻魚，俾伊能充
    分供應下手承買人，伊自始未拒絕受領魚貨，詎被上訴人遲至八十六年七月二十
    八日始陸續交貨，至同年八月三日為止，所交鰻魚尚不及約定數量之五分之一，
    因被上訴人無法如期交貨，伊為免遭受損失，遂口頭終止買賣契約。又被上訴人
    交付之鰻魚多有病變且不合格，伊簽約時交付之七百萬元係價金之一部，非保證
    金，況伊另匯寄二百四十七萬九千三百二十四元與被上訴人，並未積欠被上訴人
    價款。如認伊有違約情形，違約金七百萬元亦屬過高，應請核減，並以所核減之
    數額抵付價金等語，資為抗辯。
三、被上訴人主張兩造於八十六年六月十一日簽訂鰻魚買賣契約書，約定自八十六年
    七月一日起至同年八月五日止，由伊交付十萬公斤之鰻魚予上訴人，上訴人依前
    開契約書第二條約定之價款承買，訂金為七百萬元，並約定：「承買人保證以上
    規格價格承買，如有違約願將定金作為賠償之違約金，絕無異議」；上訴人分別
    於八十六年七月二十九日、同年八月一日、八月二日、八月三日接貨合計為一萬
    九千五百一十六公斤，總計為七百七十二萬二千五百八十九元，且上訴人僅給付
    貨款一百一十萬零九千六百六十九元之事實，業據提出鰻魚買賣契約書一份及提
    貨單五張為證（原審卷八至一四頁），上訴人對於契約書約定內容及提貨單所示
    鰻魚數量及價款七百七十二萬二千五百八十九元、已給付貨款一百一十萬零九千
    六百六十九元之事實並不爭執，被上訴人此部分之主張，堪信為真實。
四、上訴人另抗辯，其除給前開一百十萬零九千六百六十九元外，另匯寄予被上訴人
    之一百三十四萬二千元及二萬七千六百五十五元，亦屬價款之一部分等語。被上
    訴人則主張該金額乃伊仲介訴外人王連地於八十六年七月二十八日出售鰻魚五千
    五百三十一公斤予上訴人之價金，非本件之價金云云。經查證人王連地於原審證
    稱：伊並未將鰻魚直接賣給被告（即上訴人），買賣鰻魚是一對一，被告是負責
    出鰻魚，伊係將鰻魚賣給原告（即被上訴人），不可能找上訴人拿錢，被上訴人
    匯寄一百四十餘萬元予伊，另餘款三十八萬七千元則經調解委員會調解後付清，
    至被上訴人如何賣鰻魚給上訴人，伊不清楚等情，核與被上訴人所提出其與王連
    地間之嘉義縣東石鄉調解委員會調解書記載之內容大致相符，有該調解書可稽（
    原審卷一○三頁至一○五頁反面、八九頁），自屬可信。至該調解書上雖記載「
    仲介鰻魚之買賣」「對造人上述所給付之鰻魚款，係為丙○○代墊」等文字，此
    係依被上訴人個人陳述所為之記載，既與王連地所證及上訴人所陳情節不符，自
    難僅憑該記載即為被上訴人有利之證據。是此部分之款項應係被上訴人於八十六
    年七月二十八日向王連地買受鰻魚五千五百三十一公斤，並交付予上訴人，充作
    履行兩造間所訂鰻魚買賣契約之一部，上訴人上開抗辯自屬可信。且被上訴人於
    原審雖未主張於八十六年七月二十八日由王連地交付上訴人之五千五百三十一公
    斤係其所交付，其於本院前審業已更正事實上之陳述，就該筆交易列入其交付之
    數額，則本件買賣鰻魚總金額為九百四十五萬一千五百八十九元（0000000+
　　0000000+387000=0000000，不包括27655 蓋此部分被上訴人未交付王連地，王連
　　地亦不主張被上訴人有欠價款，該 27655元不能認係總價金之一部），而上訴人
　　已給付被上訴人鰻魚價款僅二百四十七萬九千三百二十四元（0000000+0000000
　　＋27655=0000000），洵堪認定。
五、上訴人抗辯本件買賣係因被上訴人無法如期交貨即遲至契約日末二日仍有將近五
　　分之四之鰻魚未付，顯不可能於最後二日內交付將近七萬五千斤之鰻魚，及被上
　　訴人先前所交付者甚多係病鰻且未合格，上訴人為免遭受損失，遂口頭終止買賣
　　契約，被上訴人違約在先，伊有權解除契約云云。惟查：
　(一)被上訴人固自承自七月二十八日（起訴狀係主張自二十九日，乃因其先前主張二
　　十八日該筆係仲介王連地與上訴人買賣，非伊向王連地買受交付上訴人）起至八
　　月三日止，交付二萬五千多公斤，但抗辯鰻魚買賣之交易慣例，須買受人於交貨
　　前事先通知被上訴人準備交貨，上訴人自訂約後因日本鰻價下跌而不願交貨，故
　　意遲不通知其交貨等語，上訴人則否認依約其有事先通知欲提貨之義務，主張被
　　上訴人依約應於約定交貨期間內需通知伊前往受領合格之鰻魚，如此始能確保伊
　　如期供應下手承買人等語。本院前審依職權向台灣省嘉義縣鰻蝦生產合作社、台
　　區鰻魚產銷聯繫小組函查有關鰻魚買賣事項之交易習慣，雖據台灣省嘉義縣鰻蝦
　　生產合作社函覆稱：「有關鰻魚買賣事項，一般均係依雙方所約定辦理交易。」
　　，台灣區鰻魚產銷聯繫小組函覆稱：「鰻魚交易一般受到交貨時間及鰻價起落等
　　因素，隨時有所變化，因此函中所述『由賣方按時平均交付買方所需鰻魚，或買
　　方事先通知賣方準備交付鰻魚，再由賣方依所叫數量交付鰻魚，或由雙方自行約
　　定等情況均有可能產生』等各語（本院前審重上字卷三十頁、三十四頁），依該
　　兩函意旨，似認鰻魚買賣之交易方式，仍以交易雙方之約定為主。按民法第九十
　　八條規定，解釋意思表示，以探求當時人締約時之真意，而於文義上詳為推求當
　　事人之真意如何？又應斟酌訂約當時及過去之事實，其經濟目的及交易習慣，而
　　本於經驗法則，基於誠實信用原則而為判斷，解釋當事人所立書據之真意，應以
　　當時之事實及其他一切證據資料為其判斷之標準，不能拘泥字面或截取書據中一
　　二語，任意推解致失真意，最高法院著有六十五年台上字第二一三五號判決及十
　　九年上字第二八號判例足資參照。查兩造所訂立之契約雖有交貨期間之約定，惟
　　對出賣人如何交付鰻魚等情形則未約明，而兩造間已履行之五次交貨情形，則互
　　有爭議。而證人黃麒福於原審證稱：「一般客戶先叫貨（即鰻魚），即通知養殖
　　戶停料，工人於早上將鰻魚抓起來交付予客戶，若客戶沒說要抓鰻魚，就無法抓
　　魚，又據尹所知兩造間因鰻魚價格降低，上訴人不願買而發生糾紛」等語在卷（
　　原審卷六十九頁反面）；另證人即嘉義縣第二鰻蝦合作社理事蘇慶逢於本院前審
　　審理時證稱：「鰻魚交易不一定都要經過合作社，也可以私下交易。」「知己的
　　就比較沒有（簽訂鰻魚買賣契約），若不知己的就有。而鰻不漂亮人家也不願意
　　。」「要去斗池看貨色好壞。一般是買的去，看好就現場過磅。」「（貨）不夠
　　不行，買的人也要轉賣給別人」「（假如）我賣方，買方通知我，我就在斗池準
　　備好，叫買的人來看，好就成交」「契約定的時間若是說要外銷日本，那是旺季
　　不會不買，而賣方準備好買方一定去看。」「常遇到（交貨日期有定期的契約）
　　，有要買的去看賣的，談可以，買的通知賣的時間，賣方準備在斗池，買方當天
　　去看好立刻成交。」「（成交之後）買方自己裝箱」「是的（依本契約期間也是
　　雙方定好時間買方去看鰻）」「是的（裝箱外銷的或是由買方準備工具並自己裝
　　箱）」等語（本院前審重上字卷五十二頁至五十四頁）。再被上訴人甲○○於本
　　院前審訊問時陳稱：「早上六、七點工人做到下午一、二點，事先要將魚塭的水
　　漏乾，合格的鰻魚先挑選，不合格的另外處理，或放入魚塭，一台車要六、七人
　　作，交貨要看對方車子什麼時侯來載」等語，上訴人對該交鰻過程亦自認為真實
　　（本院重上更(一)卷第六十二頁）。又按各該証人均係從事多年養鰻事業之人，其
　　從事鰻魚買賣經驗甚豐，與兩造並無特殊情誼，所述自無偏頗之虞，其上開証述
　　自屬可信。依兩位証人証述及前開兩造所不爭執之交貨過程，可知鰻魚之交貨，
　　雙方均需有數位人手，出貨人事先準備工作甚為費時，若非買方有意出貨，則賣
　　方又如何能事先準備，再者鰻魚買賣，通常均係出口日本為主，上訴人亦自承係
　　盤商，本件買賣主要是出口至日本應付日本之鰻魚節之大量需求，又一旦鰻魚交
　　貨後，當天即需以特殊裝備之貨運車直接送至桃園國際機埸附近之上盤商，再由
　　上盤商檢視貨品驗收後包裝空運出口至日本，是故上訴人必事先接洽上手後始能
　　進貨，否則若無人收貨，往來途中將生死亡及增加其他相關成本支出，故事理上
　　必買受人先接洽上手確定數量後，始與養鰻魚業者（賣方）確定交貨之日期及數
　　量。是兩造間之買賣契約雖有期間之約定即八十六年七月一日至八十六年八月五
　　日止，但依兩造訂約之意旨及買賣鰻魚之交易常態並上開鰻魚交付之特殊性，買
　　受人除負擔受領鰻魚、給付價金等義務外，尚負有事先通知出賣人準備交付鰻魚
　　之附隨義務，亦堪認定，上訴人所辯，要非可採。
　(二)上訴人又主張距約定交貨之最末期間僅剩二日，被上訴人仍有七萬五千公斤鰻魚
　　未交貨，被上訴人顯然不可能履約，為免損失，乃事先解約云云，惟查，如前段
　　所述，上訴人有於提貨前先通知被上訴人準備貨品之義務，茲上訴人於訂約期間
　　之七月一日至二十八日間始終未能証明其有提貨之通知，遲至七月二十八日起始
　　陸續提貨，於債權之行使已有不按誠信原則之嫌，況且約定之期限即同年月五日
　　，被上訴人仍有二日之期間，上訴人仍得請求於預定之期限前交付鰻魚，復無證
　　據證明被上訴人無法繼續或無此能力交付約定數量之鰻魚，難謂被上訴人無足夠
　　交付鰻魚之能力（事實上，被上訴人本身之漁塭數量不多，其餘多數鰻魚係向其
　　他養鰻者購買而鰻魚業者在東石有袋地區甚多，依証人王連地之証言，被上訴人
　　向其買受十噸鰻魚，實際上交付五噸半即明，原審卷一０三頁），況距契約履行
　　期間末日既僅存二日，上訴人仍可依約通知交貨，俟被上訴人無法交貨之數量，
　　再以違約處理即可，實無於契約履行期前即事先終止（解除）契約之必要，蓋如
    被上訴人果未能如期交付約定數量之鰻魚，上訴人即可依契約第六條之約定，請
    求被上訴人賠償違約金七百萬元並返還定金七百萬元，是上訴人於契約履行期間
    未屆至前，即先以口頭終止兩造間鰻魚買賣契約，顯已構成買賣契約第五條約定
    ：「承買人保證以上規格價格承買，如有違約願將定金作為賠償之違約金」之違
    約事實，被上訴人主張上訴人未請求出貨，自無從交付鰻魚予上訴人，伊並無違
    約，上訴人違約在先所即，堪以採信。
　(三)上訴人又抗辯被上訴人所交付之鰻魚多數為病變及不合約定云云，並舉證人蘇金
　　芳於本院前審審理時證稱：「那一天是出二台車，去另外一處也是一台交貨，一
　　台因生病而沒交。」、「沒成因為鰻生病的數字太大，在日本若規格不合就不做
　　。」，核與證人郭木典所證：「我的車一車可載約六千斤左右而已，但那天沒載
　　，原因是磅手說鰻得病。」、「（什麼病）我們不了解，我們是看磅手能裝就裝
　　，不能裝就不要裝」；證人林阿傑所證：「磅手與塭主在講，我是有看有的鰻嘴
　　巴在流血，頭手的在看」「我有聽（他們）在裡面大小聲，我們是做工人，在外
　　頭乘涼，不清楚嚷什麼。」亦據證人李明哲證稱：「丙○○請我們去載鰻，我是
　　負責綁袋工作，總計四人去還有一位頭手，當天我們沒載到鰻，聽頭手說鰻有病
　　。」等情（本院前審重上字卷第七十二頁以下）。再參酌証人蘇自在於本院証稱
　　：「八十六年七月間蘇昆明有將鰻魚寄養在伊漁塭，但沒多久發生病變，死了很
　　多鰻魚。」（本審卷四十八頁），證人林榮三於本院審理時證稱：「有幫蘇昆明
　　載去蘇自在漁塭寄養，及載到桃園包裝，因為不合格被退回來云云」（本院前審
　　重上更(一)卷第五十頁），足徵上訴人主張該批鰻魚有瑕疵，固非全然無據。但証
　　人既言有病未交成，則鰻魚即未由上訴人受領又如何送至桃園被退貨載回寄養死
　　很多之理？況且鰻魚出口，均需送至桃園國際機場，本件契約履行地在嘉義縣布
　　袋鎮，貨車單趟往桃園需時三小時以上，若因不合格被退貨，則再載回後又需花
　　費相同時間，則該鰻角因往來途中載運之各種因素而發生死亡情事，又如何認定
　　係交付之時即有瑕疵？況如各該證人所述，交貨時磅（頭）手均先看鰻之健康，
　　如有病則不交貨，又何來病鰻，再者上訴人既係中盤商，其與鰻魚業者交易對象
　　並非僅被上訴人一人，縱証人林榮三、蘇自在所述屬實，亦無從証明該批送至桃
　　園被退回寄放之鰻魚，即係被上訴人所交付者，是故各該証人之証言，無從証明
　　被上訴人先前所交付之鰻魚均係不合格者，此外上訴人復無法舉證證明被上訴人
　　已交付之其他鰻魚有何瑕疵，況上訴人於原審復自認被上訴人所交付鰻魚係符合
　　規格者（原審卷第八十一頁反面），上訴人上開抗辯，尚非屬實。
六、上訴人復抗辯伊於簽約時所支付之訂金七百萬元，係價款之一部分，並非保證金
    ，因之伊已交付鰻魚之價款，於扣除該七百萬元後，又匯寄貳佰肆拾柒萬玖仟參
    佰貳拾肆元予被上訴人，伊並未積欠被上訴人任何鰻魚價款云云，惟依兩造所訂
    立之鰻魚買賣契約書第三條約定「每公斤七十元，數量十萬公斤，計新台幣七百
    萬元」。第五條約定：「承買人保證以上規格價格承買，如有違約願將定金作為
    賠償之違約金，絕無異議」（另契約第六條亦相對約定）。第七條約定「付款辦
    法，交貨即日起參天至伍天內付訖」等語，苟該七百萬元係作為價款之一部分，
    當無於第七條另行約定付款之方法，或於第五條約定「定金作為賠償之違約金」
    之必要。是上訴人簽約時所支付之七百萬元應具有違約金之性質，已堪認定。則
    上訴人，此項抗辯，實無足取。
七、上訴人又抗辯縱認伊所交付之七百萬元係屬違約金，亦屬損害賠償性質之違約金
    ，伊已為一部履行，自得比照債權人一部履行減少違約金，況本件違約金過高伊
    亦得請求減至相當數額云云。
　(一)按當事人得約定債務人於債務不履行時，應支付違約金。違約金，除當事人另有
　　訂定外，視為因不履行而生損害之賠償總額。其約定如債務人不於適當時期或不
　　依適當方法履行債務時，即須支付違約金者，債權人除得請求履行債務外，違約
　　金視為因不於適當時期或不依適當方法履行債務所生損害之賠償總額，民法第二
　　百五十條定有明文。查兩造所不爭之買賣契約第五條約定：「承買人保證以上規
　　格價格承買，如有違約願將定金作為賠償之違約金，絕無異議。」，第六條則約
　　定：「出賣人應按照交貨日期內將鰻魚出賣於丙○○，如逾期不交貨時，出賣人
　　應付賠償違約金新台幣七百萬元及定金新台幣七百萬元交還承買人，絕無異議」
　　。則就兩造間之約定，並未約明違約金之性質，則依民法第二百五十條第二項之
　　規定，視為因不履行而生損害之賠償總額，亦即該七百萬元定金實兼具賠償違約
　　金之性質。本件上訴人既有違約情事，已見前述，則被上訴人自得主張依約以該
　　七百萬元充作違約金自屬有據。
  (二)又按約定之違約金額過高者，法院得減至相當之數額，民法第二百五十二條定有
    明文。約定之違約金，不問其作用為懲罰抑為損害賠償之預定，倘有過高，法院
    固得依民法第二百五十二條規定減至相當之數額。至於約定之違約金額是否過高
    ，應就債務人若能如期履行債務時，債權人可得享受之一切利益為衡量之標準數
    額，又是否相當仍須依一般客觀事實、社會經濟狀況及當事人所受損害情形，以
    為酌定標準。最高法院固著有五十年台上字第十九號、十九年上字第一五五四號
    及五十年度台抗字第五五號判例可資參照。惟本件上訴人認兩造所定之七百萬元
    違約金過高，而本院前審認該違約金確屬過高而予以核減四百萬元，並以該數額
　　與被上訴人之價金相抵銷，因而駁回被上訴人四百萬元本息部分之請求確定在案
　　。是本院得審酌者僅違約金三百萬元部分是否過高而已。再按約定損害賠償預定
　　性之違約金者，關於違約金之多寡，恒因損害係因債務不履行而發生。既經約定
　　有違約金，則一旦有債債務不履行情事發生，債權人即不待舉證證明其所受損害
　　係因債務不履行所致及損害額多寡，均得按約定之違約金，請求債務人支付。如
　　約定之數額與債權人實際損害懸殊，債務人固得依民法第二百五十二條規定請求
　　法院減至相當之數額，惟應由債務人就債權人實際損害究有若干，負舉證責任。
　　而本件兩造買賣十萬公斤之鰻魚之總金額高達三千七百餘萬元以上（以兩造已交
　　貨之數量二萬五千零四十七公斤及金額九百四十五萬一千五百八十九元推估），
　　而被上訴人主張部分鰻魚係向下游鰻魚業者購買，因未能交貨與上訴人，勢必另
　　生糾紛，此由証人王連地於原審證稱：被上訴人向其買受十噸鰻魚，實際上交付
　　五噸半即明（見原審卷一０三頁），且被上訴人因無法順利售出近七萬五千公斤
　　（約定十萬公斤，僅出貨二萬五千零四十七公斤）之鰻魚，無法獲利，當有損失
　　，而上訴人又無法證明被上訴人所受損害與三百萬元之違約金相差懸殊，而有過
　　高之情事，本院自不再予核減。
八、綜上所述，被上訴人於八十六年七月二十八日、二十九日及同年八月一日、八月
    二日、八月三日交付予上訴人之鰻魚總金額為九百四十五萬一千五百八十九元，
    上訴人已給付予被上訴人之鰻魚總價款為二百四十七萬九千三百二十四元，依此
    計算，上訴人尚欠六百九十七萬二千二百六十五元鰻魚價款未給付予被上訴人；
    本件被上訴人僅請求上訴人給付六百六十一萬二千九百二十元貨款，再扣除本院
    前審核減違約金四百萬元抵作價款確定部分，被上訴人依買賣關係請求上訴人給
    付在二百六十一萬二千九百二十元及自起訴狀繕本送達以代催告之翌日，即八十
    七年九月十日（查上訴人係於八十七年九月九日收受本件民事訴訟起訴狀繕本，
    有送達證書在卷可稽）起至清償日止，依法定利率計算之利息之範圍內，於法尚
    無不合，應予准許。就此部分，原審為被上訴人勝訴之判決，並依兩造之聲請准
    以供擔保為條件之准、免假執行宣告，經核並無不當，上訴人上訴意旨聲明廢棄
    改判，為無理由，應予駁回（至原判決准被上訴人超過上開部分之請求部分，業
    經本院前審予以廢棄，改判駁回被上訴人該部分之訴，被上訴人對其敗訴部分，
    未據聲明不服，已告確定，是該部分已不在本院審理之範圍，附此敘明）。
九、本件事証已明確，兩造其餘攻擊、防禦方法及舉証，因與本判決判斷結果，不生
    影響，爰未逐一論述，併此敘明。
十、據上論結，本件上訴為無理由，依民事訴訟法第四百四十九條第一項、第七十八
    條，判決如主文。
中　　　華　　　民　　　國　　九十三　　年　　　三　　　月　　二十三　　日
　　　　　　　　　　　　　　　　　　臺灣高等法院臺南分院民事第二庭
~B1審判長法官　吳　　志　　誠
~B2　　　法官　楊　　省　　三
~B3      法官  李　　素　　靖
右為正本係照原本作成。
如對本判決上訴，須於判決送達後廿日內向本院提出上訴狀，未表明上訴理由者，應
於上訴後廿日內，向本院提出理由書。
中　　　華　　　民　　　國　　九十三　　年　　　三　　　月　　二十四　　日
　　　　　　　　　　　　　　　　　　　　法院書記官　林　　鈴　　香
